【裁判字號】    90,上易,1171
【裁判日期】    900627
【裁判案由】    違反勞動基準法
【裁判全文】
台灣高等法院台中分院刑事判決                    九十年度上易字第一一七一號
    上  訴  人  臺灣台中地方法院檢察署檢察官
    被      告  乙○○
右上訴人因被告違反勞動基準法案件，不服臺灣台中地方法院九十年度易字第九五八
號中華民國九十年四月十六日第一審判決（起訴案號：臺灣台中地方法院檢察署九十
年度偵字第一三０號），提起上訴，本院判決如左：
      主  文
上訴駁回。
      理  由
一、公訴意旨略以：被告乙○○係位於臺中市○○路十六號一之三樓水車姑娘ＫＴＶ
    之負責人，為增加收益，竟於民國 (下同）八十九年十月廿六日起，僱用女店員
    楊秀如、盧淑華、張碧蓮、林秀珍、洪婉玲、顏甄珍等人在上述地點於晚上八時
    至翌日凌晨四時從事陪酒之工作，嗣於八十九年十一月廿九日凌晨一時五十五分
    許，在該處被警查獲，因認被告違反勞動基準法第四十九條之規定，應依同法第
    七十七條之規定論處。
二、檢察官上訴意旨略以：被告所經營之水車姑娘ＫＴＶ縱經中央主管機關指定為勞
    動基準法第三十一條之一之行業，仍必須遵守該法第三十條之一第一項第四款「
    雇主應提供完善安全設施」規定，否則仍應依違反第四十九條之相關規定處罰，
    而依證人楊秀如等人之證述，被告並未提供宿舍、交通工具等完善安全衛生設施
    ，且於勞工顏甄珍與客人發生脫衣陪酒之情形時，被告亦稱毫不知情，足見被告
    未盡上開義務致嚴重危害女性勞工於職場之安全，原審不察，為被告無罪判決，
    應非妥適等語。
三、按行為之處罰，以行為時之法律有明文規定者為限。又，犯罪事實應依證據認定
    之，無證據不得推定其犯罪事實；又不能證明被告犯罪或其行為不罰者，應諭知
    無罪之判決，刑法第一條、刑事訴訟法第一百五十四條、第三百零一條分別定有
    明文。另勞動基準法第四十九條第一、二項就女工於深夜工作設有一般性之禁止
    及例外規定：「女工不得於午後十時至翌晨六時之時間內工作。但經取得工會或
    勞工同意，並實施晝夜三班制，安全衛生設施完善及備有女工宿舍，或有交通工
    具接送，且有左列情形之一，經主管機關核准者，不在此限：一、因不能控制及
    預見之非循環性緊急事故，干擾該事業之正常工作時間者。二、生產原料或材料
    易於敗壞，為免於損失必須於夜間工作者。三、擔任管理技術之主管職務者。四
    、遇有國家緊急事故或為國家經濟重大利益所需要，徵得有關勞雇團體之同意，
    並經中央主管機關核准者。五、運輸、倉儲及通信業經中央主管機關核定者。六
    、衛生福利及公用事業，不需從事體力勞動者。前項但書於妊娠或哺乳期間之女
    工不適用之」，惟同法第三十條之一第一項第四款就中央主管機關指定之特殊行
    業，就上開女工深夜工作另設除外規定：「中央主管機關指定之行業，雇主經工
    會或勞工半數以上同意後，其工作時間得依下列原則變更：四、女性勞工，除妊
    娠或哺乳期間者外，於夜間工作，不受第四十九條之限制。但雇主應提供完善安
    全衛生設施」。依特別法優先普通法之原則，經中央主管機關指定之行業有關女
    工得否於深夜工作即應適用第三十條之一之相關規定。
四、本件公訴人認被告乙○○涉有前開罪嫌，係以被告自承僱用該等女子在午後八時
    至翌晨四時之期間內工作，未提供交通工具、住宿及其他安全措施，坐任女性員
    工於深夜及凌晨自行上下班，顯未提供必要之暴力防止措施及設備，有違勞動基
    準法第三十條之一規定等為其論據。訊據被告固坦承於前開時地僱用女性員工楊
    秀如、盧淑華、張碧蓮、林秀珍、洪婉玲、顏甄珍等女子在午後八時至翌日凌晨
    四時之期間工作之情，惟堅決否認其有何違反勞動基準法之犯行，辯稱：工作時
    間都是經過勞工之同意伊才會僱用等語。本院查：
  (一)被告乙○○為上開餐飲店之實際負責人，其僱用楊秀如、盧淑華、張碧蓮、林秀
    珍、洪婉玲、顏甄珍等人在上述地點擔任服務生，從事端飲料、餐點及陪同飲酒
    工作，受僱者均同意於午後八時至翌日凌晨四時之期間工作之事實，業經被告供
    明在卷，並經證人林秀珍、顏甄珍等人於原審審理時證稱屬實。
  (二)「餐飲業」業經行政院勞工委員會於八十八年一月二十九日以台（八八）勞動二
    字第００一三五九號函指定為勞動基準法第三十條之一之行業，有該會九十年一
    月三十一日台九十勞動二字第０００二七七二號書函一份足憑。依前開之說明，
    本件被告經營之店既屬中央主管機關指定之行業，且被告經勞工半數以上同意於
    午後八時至翌日凌晨四時之期間工作，依前開勞動基準法第三十條之一第一項第
    四款規定中央主管機關指定之行業，雇主經勞工半數以上同意後，女性勞工，除
    妊娠或哺乳期間者外，得於夜間工作，不受該法第四十九條之限制，則本件即不
    受勞動基準法第四十九條禁止女工深夜工作之限制。
  (三)依行政院勞工委員會八十九年十月二十日台八十九勞動三字第四六七三二號函所
    附「勞動基準法第三十條之一女工夜間工作場所之安全衛生設施」文件，所指安
    全衛生設施係指工作場所而言，包括：通道、地板、階梯不致滑倒之安全狀態；
    安全車及安全梯於工作期間不得上鎖或堆置物品；工作場所之出入口、樓梯、通
    道、安全門、安全梯、廁所、停車場應有適當照明；設置緊急照明系統；對主要
    人行道及有關安全設備設置明顯標示；工作場所空氣應使流通；提供必要暴力防
    止措施及設備如保全、守衛、電子監視裝備等項，是公訴人所指「被告未提供交
    通工具及住宿」云云，是否為上開主管機關所指必要之暴力防止措施及設備，實
    有疑問。
  (四)另行政院勞工委員會八十七年九月八日台八七勞動二字第０三八二七二號函之意
    旨固表示：「勞動基準法第三十條之一係分別就同法第三十條、第三十二條、第
    三十六條、第四十九條等所為之特別規定，事業單位如違反該法第三十條之一時
    ，應視其所違反之法條（第三十條、第三十二條、第三十六條、第四十九條等）
    ，依各該法條之罰則予以處罰」。然勞動基準法第三十條之一係同法四十九條第
    一項之特別規定，被告依其經營之行業應適用該特別規定已見前述，且違反勞動
    基準法第三十條之一第一項第四款但書「雇主應提供完善安全衛生設施」之規定
    時，勞動基準法並無處罰之明文，是經指定為勞動基準法第三十條之一之行業雇
    主縱未提供完善安全衛生設施，即令女工在夜間工作，該法既未明定應如何以刑
    事制裁，依罪刑法定及法律保留原則，尚不得以主管機關所持見解，援引已被排
    除適用之勞動基準法第四十九條第一項之規定，再依同法第七十七條論處罪責。
    是前開行政院勞工委員會八十七年九月八日台八七勞動二字第０三八二七二號函
    ，就違反勞動基準法第三十條之一第一項第四款（包括但書）應依同法第四十九
    條之罰則予以處罰部分，與刑法第一條所示之罪刑法定原則相違，自無適用之餘
    地。
五、按為訴訟上證明之資料，須通常一般之人均不致於有所懷疑，而得確信其為真實
    之程度者，始得據為有罪之認定。倘其證明尚未達於此一程度，而有合理性懷疑
    存在時，即不得遽認被告犯罪。又，刑事訴訟之被告依法並無自證無罪之義務，
    若控罪所憑之積極證據，在生活經驗上尚不足以排除其他有利被告之合理推斷，
    致不足以證明犯罪事實時，仍不能因被告否認犯罪之辯解不成立，資為無視積極
    證據不足之理由，通觀最高法院七十六年度台上字第四九八六號、三十年上字第
    四八二號、三十年上字第一八三一號等判例所持一貫見解，不難明瞭。原審以不
    能證明被告犯罪，而依刑事訴訟法第三百零一條第一項規定，諭知無罪之判決，
    經核認事用法，並無不合，檢察官上訴意旨認應就被告予以論罪科刑，而指摘原
    判決不當，經查為無理由，應予駁回。
六、據上論斷，應依刑事訴訟法第三百六十八條，判決如主文。
本案經檢察官甲○○到庭執行職務。
中       華       民       國   九  十    年     六      月   二十七    日
                                臺灣高等法院臺中分院刑事第四庭
                                      審判長法  官  洪  耀  宗
                                            法  官  江  德  千
                                            法  官  劉  登  俊
右正本證明與原本無異。
不得上訴。
                                            書記官  吳  麗  慧
中       華       民       國   九  十    年     六      月   二十八    日
                                                                        Ｋ


司法院資訊處製作；財團法人民間司法改革基金會備份。
